臺灣臺中地方法院民事判決
110年度家繼訴字第95號
原      告  劉世喜  
            劉寅羯  
            李瑋宸  
            劉麗美  
            劉秀玉  
            劉蘭英  
共      同
訴訟代理人  吳中和律師
            彭冠寧律師
被      告  劉世發  
            劉世福  
上列當事人間分割遺產事件，本院於民國111年1月19日言詞辯論
終結，判決如下：
    主      文
一、兩造就被繼承人劉德清所遺如附表一所示遺產，應依附表一
    分割方法欄所示方法予以分割。
二、訴訟費用由兩造按附表二所示應繼分比例負擔。
    事實及理由
壹、原告起訴主張：被繼承人劉德清於民國95年1月19日死亡，
    遺有如附表一所示之遺產，兩造為全體繼承人，各人應繼分
    如附表二所示。被繼承人劉德清並未以遺囑禁止繼承人分割
    遺產，前開遺產亦無不能分割之情形，兩造亦無不能分割之
    約定，因兩造就前開遺產無法達成分割協議，爰依民法第11
    64條規定，訴請分割前開遺產，分割方法為：按兩造之應繼
    分比例分割為分別共有。並聲明：如主文所示。
貳、被告部分：
一、被告劉世發則以：不同意分割前開遺產。按被繼承人生前所
    立代筆遺囑（經法院公證），附表一編號1之土地要用來建
    家祠即公廳使用，至於附表一編號2之土地現為馬路，政府
    並未徵收。　　
二、被告劉世福則以：被繼承人之意思係附表一編號1之土地要
    建公廳使用，不能分割。附表一編號2之土地，伊主張要共
    同持有。
參、本院之判斷：
一、按遺產繼承人，除配偶外，依下列順序定之：（一）直系血
    親卑親屬。（二）父母。（三）兄弟姊妹。（四）祖父母。
    前條所定第一順序之繼承人，以親等近者為先。同一順序之
    繼承人有數人時，按人數平均繼承。又繼承人有數人時，在
    分割遺產前，各繼承人對於遺產全部為公同共有。除法律另
    有規定或契約另有訂定者外，繼承人得隨時請求分割遺產。
    民法第1138條、第1139條、第1141條前段、第1151條、第11
    64條前段分別定有明文。
二、經查，原告主張之上開事實，有戶籍謄本、繼承系統表、土
    地登記謄本、地籍圖、個人戶籍資料查詢結果表為證，自堪
    信為真實。被告雖辯稱依被繼承人所立系爭代筆遺囑，附表
    一編號1之土地應用以建築公廳，不能分割等語，惟觀之系
    爭代筆遺囑記載「一、(九)以下不動產由劉麗美、劉世發、
    劉秀玉、劉世福、劉世喜、劉蘭英、劉世章共同繼承用於建
    築公廳使用。1.座落於台中縣○○鄉○○段00000地號，面積828
    .88平方公尺，已辦理分割中，由其繼承分割後之地號為育
    德段379-19地號權利範圍各1/7」，可見系爭遺囑就附表一
    編號1之土地，已指定分割方法為由被繼承人之子女7人按應
    繼分比例分割為分別共有（即權利範圍各1/7），又被繼承
    人之五子劉世章（嗣改名為劉承君）於103年9月9日死亡，
    其應繼分為其子即原告劉寅羯、李瑋宸再轉繼承，每人應繼
    分為1/14。故系爭遺囑並未禁止繼承人分割附表一編號1之
    土地，且附表一所示二筆土地亦無不能分割之情形，兩造亦
    無不能分割之約定，惟兩造就上開遺產無法達成分割協議，
    則原告依民法第1164條規定，訴請分割前開遺產，即有理由
    ，被告前揭所辯，自難採憑。
三、再按公同共有物分割之方法，除法律另有規定外，應依關於
    共有物分割之規定。共有人就共有物之分割方法不能協議決
    定者，法院得因任何共有人之請求，命為下列之分配：（一
    ）以原物分配於各共有人，但各共有人均受原物之分配顯有
    困難者，得將原物分配於部分共有人。（二）原物分配顯有
    困難時，得變賣共有物，以價金分配於各共有人，或以原物
    之一部分分配於各共有人，他部分變賣，以價金分配於各共
    有人。以原物為分配時，如共有人中，有未受分配，或不能
    按其應有部分受分配者，得以金錢補償之。被繼承人之遺囑
    ，定有分割遺產之方法，或託他人代定者，從其所定。 民
    法第830條第2項、第824條第2項、第3項、第1165條第1項分
    別定有明文。本件原告請求就被繼承人劉德清所遺如附表一
    編號1之土地，依遺囑所定分割方法，由兩造依附表二所示
    應繼分比例分割為分別共有，就編號2之土地，亦由兩造依
    附表二所示應繼分比例分割為分別共有，如此符合公平原則
    ，且將公同共有改為分別共有關係，並不損及被告之利益，
    故本院認被繼承人劉德清所遺如附表一所示遺產，應依附表
    一分割方法欄所示方法予以分割，爰判決如主文第一項所示
    。
肆、末按分割遺產之訴，係必要共同訴訟，原、被告之間本可互
    換地位，本件原告起訴雖於法有據，但被告之應訴實因訴訟
    性質所不得不然，故所為抗辯自為伸張或防衛權利所必要，
    是以本件訴訟費用應由兩造按其應有部分之比例分擔始為公
    允，爰判決如主文第二項所示。
伍、訴訟費用負擔之依據：家事事件法第51條、民事訴訟法第80
    條之1。
中　　華　　民　　國　　111 　年　　2 　　月　　16　　日
                  家事法庭    法  官   蔡建興
以上正本係照原本作成。
如對本判決上訴，須於判決送達後20日內向本院提出上訴狀（須
附繕本）。如委任律師提起上訴者，應一併繳納上訴審裁判費。
中　　華　　民　　國　　111 　年　　2 　　月　　16　　日
                              書記官   林淑慧
附表一：被繼承人劉德清之遺產 　　　　　　　　　　　　　
編號 財產內容 分割方法 1 臺中市○○區○○段000000地號土地（權利範圍全部） 由兩造依附表二所示應繼分比例分割為分別共有 2 臺中市○○區○○段000地號土地（權利範圍全部） 由兩造依附表二所示應繼分比例分割為分別共有 

附表二：應繼分比例 
姓名 應繼分 劉世喜 1/7 劉寅羯 1/14 李瑋宸 1/14 劉麗美 1/7 劉秀玉 1/7 劉蘭英 1/7 劉世發 1/7 劉世福 1/7